【裁判字號】    93,訴,368
【裁判日期】    950725
【裁判案由】    土地所有權移轉登記
【裁判全文】
臺灣宜蘭地方法院民事判決               93年度訴字第368號
原      告  甲○○
訴訟代理人  郭美春律師
被      告  丙○○
                      號
訴訟代理人  乙○○
                      信箱
上列當事人間土地所有權移轉登記事件，本院於民國95年7月4日
言詞辯論終結，判決如下：
    主  文
原告之訴駁回。
訴訟費用由原告負擔。
    事實及理由
壹、原告主張：緣坐落宜蘭縣員山鄉○○段（下稱慶安段）753
    地號（重測前為新城段新城小段【下稱新城小段】126-1地
    號）；慶安段754地號（重測前為新城小段126-2地號）；慶
    安段808地號（重測前為新城小段126-4地號）；慶安段784
    地號（重測前為新城小段126-5地號）；慶安段755-4地號（
    重測分割前為新城小段127地號）等5筆土地，原為原告之被
    繼承人范張阿免與其他胡氏宗親共有，范張阿免所有權應有
    部分為12分之1。民國69年間建商王國棟與土地地主除胡水
    生外其餘9人個別訂立合建契約，由建商王國棟負責承攬興
    建，地主則提供上揭土地合建。於73年間建商王國棟因資金
    不足積欠工程款無力興建，負債停工，無法繼續履約。直至
    79年8月底訴外人唐松夫及乙○○，共同向建商王國棟取得
    工地承建權，並向各地主表示願以同條件繼續承建，獲得地
    主同意，而由訴外人唐松夫、乙○○概括承受，繼續興建。
    詎訴外人唐松夫表示為了分割土地及辦理房地移轉登記之需
    ，委託土地代書乙○○向各地主取得印鑑證明書、戶籍謄本
    、印鑑章、土地所有權狀等文件資料，利用訴外人范張阿免
    老嫗無知，將范張阿免土地持分全部移轉被告名下。系爭土
    地其上未興建房地，而按原合建契約第6條規定：「本約所
    約定建築間或乙方（建商）在建築期間內提早將甲方（地主
    ）應得房屋興建至二樓樓頂板完成時，甲方應將合建所定之
    全部土地扣除甲方取得房屋後之基地，剩餘土地提出土地分
    割地目變更。並待完工證明領取半個月內，將其基地過戶給
    乙方；或乙方指定人。」其規定地主雖有義務移轉過戶於建
    商，然依其內容「基地」過戶給乙方及契約目的觀之應限於
    其上有興建房屋之基地，方在契約規範內應移轉建商之地，
    系爭慶安段753、754、755-4地號土地上並未興建房屋，慶
    安段808、784地號土地為道路用地，故訴外人乙○○擅將訴
    外人范張阿免提供之文件，以買賣為原因將系爭土地所有權
    應有部分移轉登記予被告，已逾越契約應移轉之範圍。被告
    無權取得系爭土地所有權應有部分之權利，爰依民法第767
    條物上請求權及同法第179條不當得利之法律關係請求等語
    。
    並聲明：
  (一)被告應將坐落慶安段753地號土地、面積1009平方公尺、權
    利範圍12分之1，「依宜蘭縣（市）稅捐處81年12月29日稅
    字第51272號函辦理禁止處分登記，納稅義務人：莊丙○○
    ，限制範圍：12分之1，81年12月29日11時00分登記」之限
    制登記塗銷後，將土地所有權移轉登記予原告。
  (二)被告應將坐落慶安段754地號土地、面積8496.35平方公尺、
    權利範圍12分之1，「依宜蘭縣（市）稅捐處82年1月5日稅
    字第00137號函辦理禁止處分登記，納稅義務人：莊丙○○
    ，限制範圍：12分之1，82年1月5日14時50分登記」之限制
    登記塗銷後，在權利範圍8496.35分之354.202之範圍內，將
    土地所有權移轉登記予原告。
  (三)被告應將坐落慶安段808地號土地、面積225.7平方公尺、權
    利範圍12分之1，「依宜蘭縣（市）稅捐處81年12月29日稅
    字第51272號函辦理禁止處分登記，納稅義務人：莊丙○○
    ，限制範圍：12分之1，81年12月29日11時00分登記」之限
    制登記塗銷後，將土地所有權移轉登記予原告。
  (四)被告應將坐落慶安段784地號土地、面積22.55平方公尺、權
    利範圍12分之1，「依宜蘭縣（市）稅捐處81年12月29日稅
    字第51272號函辦理禁止處分登記，納稅義務人：莊丙○○
    ，限制範圍：12分之1，81年12月29日11時00分登記」之限
    制登記塗銷後，將土地所有權移轉登記予原告。
  (五)被告應將坐落慶安段755之4地號土地、面積76.02平方公尺
    、權利範圍12分之1，「依宜蘭縣（市）稅捐處81年12月29
    日稅字第51272號函辦理禁止處分登記，納稅義務人：莊丙
    ○○，限制範圍：12分之1，81年12月29日11時00分登記」
    之限制登記塗銷後，將土地所有權移轉登記予原告。
貳、被告則以：訴外人范張阿免所有之系爭土地，係其同其他地
    主與原建商王國棟簽訂合建契約。嗣於79年間地主共同與訴
    外人唐松夫、乙○○復續以合建等法律關係，再交由訴外人
    唐松夫、乙○○共同整體續建，於79至80年間全面陸續依約
    完成系爭土地上建物計105戶。又依原合建契約第6條約定系
    爭土地應移轉予建商或指定人，被告係為建商之股東，亦即
    雙方所指定之第三人而承受系爭土地，自當有法律之正當權
    源。另上開系爭土地移轉，訴外人范張阿免於78年8月12日
    、79年8月6日、79年11月27日分別簽訂協議書、同意書、切
    結書，同意移轉其所有之系爭土地所有權應有部分，再依原
    告與訴外人唐松夫於80年7月19日簽訂之協議書，及原告與
    訴外人唐松夫、乙○○於82年7月3日在律成法律事務所之會
    議決議，就系爭土地興建房屋後之剩餘土地分配達成合意，
    是原告之請求為無理由等語，資為抗辯。並聲明：駁回原告
    之訴。
、兩造不爭執之事實：
  (一)系爭土地所有權權利範圍12分之1，原為訴外人范張阿免所
    有，於79年9月4日以買賣為原因，經訴外人乙○○辦理移轉
    登記予唐松夫指定之人即被告所有。
  (二)系爭土地除胡水生以外之共有人，於69年10月1日與訴外人
    王國棟簽訂合建契約書，嗣後訴外人乙○○、唐松夫於79年
    間承受訴外人王國棟與合建地主間上開合建契約法律關係。
  (三)訴外人范張阿免於83年1月7日死亡，原告為訴外人范張阿免
    之唯一繼承人。
肆、得心證之理由：
    本件兩造爭執之處乃在於：(一)系爭土地是否屬於合建契約所
    約定應辦理移轉登記予建商或其指定之人之範圍？(二)如系爭
    土地非屬於合建契約書所約定應移轉予建商或其指定之人之
    範圍，原告之被繼承人范張阿免或原告是否曾另行同意將系
    爭土地所有權移轉予訴外人唐松夫或其指定之人？茲審酌如
    下：
一、系爭土地是否屬於合建契約所約定應辦理移轉登記予建商或
    其指定之人之範圍？
  (一)查訴外人唐松夫與乙○○於79年間承受訴外人王國棟與系爭
    土地地主之間的合建契約，此為雙方所不爭執，並有原告提
    出之合建契約（原證一）為證。依系爭合建契約第1條約定
    合建之土地坐落新城小段126-1、126-2、126-4、126-5、
    127地號。上開新城小段126-2地號土地於80年2月9日辦理分
    割登記增加126-6至126-11地號土地，及於93年11月4日重測
    後登記為慶安段754地號，及127地號於93年11月4日、94年4
    月18日，因重測及判決分割登記為慶安段755-4地號，其餘
    新城小段126-1、126-4、126-5於93年11月4日重測後登記為
    慶安段753、808、784地號。此有原告提出之系爭土地登記
    簿謄本，及宜蘭地政事務所94年4月7日宜第一字第
    0940003563號函檢送之舊式土地登記簿謄本、重測後之土地
    登記簿簿謄本為證。原告主張系爭慶安段753、754、755-4
    地號土地上並未興建房屋，慶安段808、784地號土地為道路
    用地等語，為被告所不爭執，此部分堪以採信。
  (二)系爭合建契約第6條規定：「本約所定建築期間或乙方（即
    建商）在建築期間內提早將甲方（即地主）應得房屋建至二
    樓樓板頂完成時，甲方應將合建所訂之全部土地扣除甲方取
    得房屋之基地。剩餘土地提出土地分割地目變更，併待完工
    證明領取半個月內，將基地過戶給乙方；或乙方指定人。」
    ，同契約第8條規定：「凡申請土地分割、地目變更、完工
    證明、基地過戶及建物登記等須甲方蓋章及提供證件者，甲
    方應接到通知三日內提供，不得藉詞拖延時日，其所需費用
    由乙方負擔，土地增值稅則各自負擔之。」，同契約第13條
    規定：「本約所定區域內之公共設施用地，由甲方無條件提
    供，乙方負擔設備，其用地比例亦依各地主所提供土地多寡
    負擔，但設施後之產權歸屬乙方所有。」，再訴外人范張阿
    免於78年8月12日與訴外人唐松夫簽訂協議書，除同意由訴
    外人唐松夫、乙○○承受訴外人王國棟前與訴外人范張阿免
    間訂立之系爭合建契約關係外，協議書第2條約定：「甲方
    應得房屋建竣核發完工證明同時，乙方（即建商）應即通知
    甲方（即訴外人范張阿免）辦理土地分割、地目變更及將乙
    方應分得之土地移轉給乙方指定之人，不得藉故拖延，如有
    藉故拖延者應付法律上一切民刑責任。」，此有被告提出之
    協議書為證（被證10），除將地主應辦理土地移轉登記之時
    點從原約定「完工證明領取半個月內」改為「核發完工證明
    同時」以外，並無變更其他約定事項。
  (三)再依系爭合建契約第6條之文義解釋，訴外人范張阿免需將
    相關證件資料交付唐松夫、乙○○俾辦理土地分割、地目變
    更及基地過戶等相關事宜，而於辦理土地分割後，除依照系
    爭合建契約所約定應分配予訴外人范張阿免之房屋基地外，
    在合建契約範圍內之其他剩餘土地，包括公共設施用地在內
    ，訴外人范張阿免應辦理移轉登記予建商或其指定之人。而
    按合建契約之目的，係由地主提供土地作為興建房屋及其公
    共設施所為之相關約定，換言之，從合建契約之目的性解釋
    而言，未供興建房屋及作為公共設施用地之土地，除當事人
    真意，係以所分配之房屋與其他未供興建房屋及其公共設施
    之土地互易，而另有特別約定外，自不在系爭合建契約第6
    條所約定應辦理移轉登記之範圍內。
  (四)關於系爭慶安段753、754、755-4地號等3筆土地，現並未作
    為興建房屋之用，而被告亦未能證明該3筆土地作為公共設
    施用地之用，本無辦理所有權移轉登記之必要。訴外人乙○
    ○於取得訴外人范張阿免之印鑑資料以辦理土地分割及所有
    權移轉登記，將系爭慶安段753、754、755-4地號土地移轉
    登記與被告，已屬逾越系爭合建契約約定之目的。
  (五)至系爭慶安段808、784地號土地，兩造均不爭執係作為道路
    使用，依該2筆土地之土地登記簿謄本所載，其地目為「道
    」、使用地類別為「交通用地」，則該2筆土地既作為供公
    眾使用往來之道路，使用性質上自屬於公共設施，依系爭合
    建契約第13條約定，屬於公共設施用地者，其所有權應歸於
    建商或其指定之第三人，是訴外人范張阿免本即負有辦理所
    有權移轉登記之義務，原告主張系爭慶安段808、784地號土
    地並非系爭合建契約應辦理移轉登記予建商或其指定之人之
    範圍，即不足採。
  (六)依前開說明，除系爭慶安段808、784地號土地屬系爭合建契
    約所約定應辦理移轉登記予建商或其指定之人範圍，另關於
    系爭慶安段753、754、755-4地號土地，依系爭合建契約之
    目的性解釋，非屬合建契約所約定應辦理移轉登記予建商或
    其指定之人之範圍。
二、如系爭土地非屬於合建契約書所約定應移轉予建商或其指定
    之人之範圍，原告之被繼承人范張阿免或原告是否曾另行同
    意將系爭土地所有權移轉予訴外人唐松夫或其指定之人？
  (一)被告抗辯依訴外人范張阿免於78年8月12日所簽立之協議書
    （被證10），得否作為被告取得系爭慶安段753、754、
    755-4 地號土地所有權之依據？依該協議書之內容觀之，訴
    外人范張阿免於78年8月12日與訴外人唐松夫簽訂協議書，
    除同意由訴外人唐松夫、乙○○承受訴外人王國棟前與訴外
    人范張阿免間訂立之系爭合建契約關係外，協議書第2條亦
    僅約定將地主應辦理土地移轉登記之時點從原約定「完工證
    明領取半個月內」改為「核發完工證明同時」以外，並無變
    更其他約定事項，被告主張依該協議書自訴外人范張阿免取
    得系爭慶安段753、754、755-4地號土地所有權之依據，並
    不足採。
  (二)另被告抗辯依79年8月6日之同意書（被證5），訴外人范張
    阿免已同意將新城小段126-1、126-4、127地號土地移轉登
    記予訴外人唐松夫指定之第三人。依該同意書記載：「‧‧
    ‧新城小段126-1、-2、-4、-5、127等，同意委託乙○○君
    代理承辦上述土地之所有權移轉給唐松夫君所指定之人，本
    人絕無異議，唯待整體合建完成，再依實際雙方所得之建物
    面積及公共設施分割後，除了126-1，126-2仍屬建商唐松夫
    所有外，126-4、126-5、127等若有剩餘土地，仍需歸還本
    人范張阿免所有，‧‧‧」，原告否認訴外人范張阿免有簽
    訂該同意書並同意移轉該土地所有權，被告亦於本院審理中
    自承同意書上「立書人：范張阿免」係由訴外人乙○○書寫
    ，惟該同意書上之印鑑係訴外人范張阿免之印鑑，此有原告
    提出之印鑑證明正本為證，而按民法第3條第2項規定：「如
    有用印章代簽名者，其蓋章與簽名生同等之效力。」，參以
    原告提出訴外人范張阿免於79年11月27日之切結書（被證9
    ）第3項記載：「本人確實同意本人所有提供合建之伍筆土
    地，先行移轉過戶給唐松夫指定之人，並委託乙○○代書辦
    理相關手續。」，從切結書之內容係確認訴外人范張阿免確
    有將系爭土地移轉登記予訴外人唐松夫指定之人之合意，被
    告抗辯訴外人范張阿免同意移轉系爭土地所有權予被告，洵
    屬有據。
  (三)另被告抗辯原告於80年7月19日與訴外人唐松夫所簽立之協
    議書（被證6），及於82年7月3日在律誠法律事務所之會議
    決議（被證7），均同意將系爭土地所有權移轉登記予建商
    獲指定之第三人。而上開協議書之當事人為原告及訴外人唐
    松夫，會議紀錄之出席同意人簽名欄為：「唐松夫、胡培塘
    （代表胡水生、胡黎阿）、胡銘鋒、胡志清、胡素惠（代
    表胡水生、胡黎阿）、胡阿秀、甲○○」，而原告除為訴
    外人范張阿免之繼承人外，於系爭土地合建當時亦為土地共
    有人之一，持分為所有權應有部分12分之1，此有原告提出
    之所有權人一覽表（原證一），並為被告所不爭執。而按代
    理者，係代理人於代理權限內，以本人名義所為之意思表示
    ，而直接對本人發生效力。參酌上開82年7月3日會議決議之
    同意人簽名欄所載，關於訴外人即地主胡培塘、胡素惠除簽
    署自身之姓名外，均另以括弧附記「代表胡水生、胡黎阿
    」，而以訴外人胡水生、胡黎阿之代理人自居，反觀原告
    於上開協議書及會議決議中，並未如訴外人胡培塘、胡素惠
    般，另以括弧附記代表范張阿免之字樣，是難認原告於為上
    開協議書及會議決議之際，有代理訴外人范張阿免之情。依
    上說明，被告所舉原告於80年7月19日簽立之協議書，及於
    82年7月3日在律誠法律事務所之會議決議，雖不能認定原告
    同意系爭土地所有權移轉登記予訴外人唐松夫或其指定之第
    三人，但依前述肆、二、(二)之說明，訴外人范張阿免既同意
    將系爭土地所有權移轉登記予訴外人唐松夫或其指定之第三
    人，被告關於原告於80年7月19日簽立之協議書，及於82年7
    月3日在律誠法律事務所之會議決議均同意移轉登記系爭土
    地所有權之抗辯雖不能成立，但仍無礙被告有權取得系爭土
    地所有權之認定。
  (四)依前述肆、二、(二)之說明，訴外人范張阿免於79年8月6日之
    同意書（被證5）同意將系爭土地所有權移轉給訴外人唐松
    夫所指定之人，但該同意書之內容記載「本人范張阿免與唐
    松夫君協議約定，並同意為配合整體合建、分割、移轉方便
    ，本人所有持分各十二分之一，伍筆土地，員山鄉○○段新
    城小段126-1、-2、-3、-4、-5、127等，同意委託乙○○君
    代理辦理承辦上述土地之所有權移轉給唐松夫所指定之人，
    ‧‧‧」，而同意書僅係配合辦理合建方案由訴外人范張阿
    免將系爭土地所有權應有部分先行移轉予訴外人唐松夫指定
    之人，惟合建完成後剩餘土地之歸屬，仍應依照雙方合建契
    約之約定，就其中未供興建房屋及未作為公共設施用地之土
    地，仍應於合建完成返還地主。但依訴外人范張阿免與建商
    所簽訂之合建契約，關於系爭土地所有權之移轉，係由地主
    將土地所有權移轉登記予建商指定之第三人，於此種指示給
    付關係中，債務人即被指示人係為履行其與債權人即指示人
    間之約定，始向第三人給付，被指示人對於第三人原無給付
    目的之存在，第三人所所領取之給付，係本於其與指示人間
    之法律關而來，例如指示人與第三人間之信託、買賣關係等
    ，而第三人並非指示人與被指示人間契約之當事人，自不受
    其契約內容所拘束。是建商依合建契約除關於慶安段808、
    784 地號土地外，就未供興建房屋及作為公共設施之慶安段
    753、754、755-4地號等土地雖應返還予地主，惟被告既非
    合建契約之當事人，尚難據以地主與建商間之合建契約，要
    求被告返還土地。
三、綜上所述，系爭慶安段808、784地號土地屬於系爭合建契約
    所約定應辦理移轉登記予建商或其指定之人即被告之範圍，
    原告訴請返還該部分土地所有權應有部分12分之1，並無理
    由，應予駁回。另關於系爭慶安段753、754、755-4地號土
    地部分，依79年8月6日之同意書所載，訴外人范張阿免同意
    因辦理為配合整體合建、分割、移轉方便而移轉予建商或其
    指定之人即被告，從而原告訴請返還該土地所有權應有部分
    ，亦無理由。應予駁回。本件事證已臻明確，兩造其餘攻擊
    防禦方法，核與本件判決之結果無影響，爰不一一論述，併
    予敘明。
四、訴訟費用負擔之依據：民事訴訟法第78條。
中    華    民    國    95    年    7     月    25    日
                          臺灣宜蘭地方法院民事庭
                              法  官  辜  漢  忠
正本與原本無異。
如對本判決上訴，須於判決送達後20日內向本院提出上訴狀 (須
附繕本)。
中    華    民    國    95    年    7     月    27    日
                              書記官  陳  憲  文


司法院資訊處製作；財團法人民間司法改革基金會備份。
